臺灣板橋地方法院民事判決　　　　　　 93年度簡上字第149號
上　訴　人　乙○○
訴訟代理人　蔡文玉律師
複代理人　　胡鳳嬌律師
　　　　　　林淑惠律師
被上訴人　　甲○○
右當事人間請求給付票款事件，上訴人對於中華民國93年3 月30
日本院板橋簡易庭93年度板簡字第101 號第一審宣示判決筆錄提
起上訴，本院於94年9 月6 日言詞辯論終結，判決如左：
    主  文
上訴駁回。
第二審訴訟費用由上訴人負擔。
    事  實
甲、上訴人方面：
一、聲明：
（一）原判決廢棄。
（二）被上訴人於第一審之訴駁回。
二、陳述：除與原判決記載相同者，茲引用外，補稱：
（一）按票據債務人固不得以自己與發票人或執票人之前手間所
      存抗辯之事由對抗執票人，惟票據債務人以自己與執票人
      間所存抗辯事由對抗執票人，仍非法所不許，此依票據法
      第13條前段之反面規定及最高法院27年度滬上字第97號判
      例意旨甚明。又「無對價或以不相當之對價取得票據者，
      不得享有優於前手之權利」，票據法第14條第2 項亦有明
      文。查本件上訴人於原審已供稱：系爭3 張各新臺幣（下
      同）65萬、30萬及40萬元之支票，乃係92年2 月間，被上
      訴人向上訴人諉稱其自願幫忙上訴人向其認識之金主即義
      眾實業股份有限公司（以下簡稱「義眾公司」）借款以處
      理上訴人之另筆債務，系爭3 張支票即係交給其作為借款
      之用。被上訴人嗣以上訴人個人信用不佳為由，要求上訴
      人改簽發以信用良好之3 張台尚實業有限公司（以下簡稱
      「台尚公司」）本票並加計利息交付金主票貼，以換回系
      爭支票，而上訴人依言另交付該3 張公司本票予被上訴人
      後，被上訴人竟未依諾返還系爭3 張支票，亦未拿給上訴
      人分文款項，其是否利用當時上訴人急於處理舊債務急迫
      之際，一再詐騙上訴人殊有可疑，是被上訴人係無對價取
      得系爭3 張支票，自不得行使票據權利。再徵以被上訴人
      於系爭支票二月份到期後並未立即提示，直至92年6 月間
      始提示之情，益證其取得系爭支票顯有可疑。是本件被上
      訴人既未能證明其究係以何對價取得系爭3 張支票，自不
      得要求上訴人給付票款。
（二）據悉被上訴人業於93年6 月間將系爭3 張支票轉讓給第三
      人行使權利，被上訴人既未持有系爭支票，自更不能行使
      票據上之權利。
三、證據：除援用第一審所提證據外，補提台尚公司為發票人之
          本票影本3 紙、切結書影本1 紙、台北巿政府營利事
          業發記證影本1 紙、系爭支票暨退票理由單影本各3
          紙為證。並聲請向第一商業銀行（以下簡稱「第一銀
          行」）華江分行函查系爭三張支票究係何人前往提示
          ？發票人台尚公司支票3 紙本票究有無人前往票貼或
          提示？
乙、被上訴方面：
一、聲明：如主文第一項所示。
二、陳述：除與原判決記載相同者，茲引用外，補稱：系爭支票
    係委託伊女兒林巧雯代為提示，但遭退票。伊未曾看過系爭
    台尚公司簽發之本票，亦無換票之事實。系爭支票是伊拿去
    向朋友借錢，伊已將120 萬元交付予上訴人。而伊係該筆借
    款之保證人，嗣因上訴人未還錢，伊朋友向伊催討，伊乃由
    女兒林巧雯以其開設之歐夏雷美髮店之名義向銀行辦理貸款
    後，即清償上訴人所欠伊友人之借款，原借款人乃交付系爭
    支票予伊。
三、證據：援用第一審所提證據。
    理  由
一、被上訴人主張執有如附表所示之票據3 紙，詎於附表所示提
    示日向付款人為付款之提示竟遭退票，追索無效，為此依票
    據法律關係，請求上訴人給付135 萬元及自如附表所示提示
    之日起至清償日止按週年利率百分之六計算之利息等語。（
    原審判決上訴人應給付被上訴人135 萬元及自如原審判決附
    表所示提示之日起至清償日止按週年利率百分之六計算之利
    息，並依職權宣告假執行，上訴人不服提起上訴。）
二、上訴人則以：系爭3 紙支票乃係92年2 月間，被上訴人向上
    訴人諉稱其自願幫忙上訴人向其認識之金主借款以處理人上
    訴人之另筆債務，系爭3 張支票即係交給其作為借款之用。
    被上訴人嗣以上訴人個人信用不佳為由，要求上訴人改簽發
    以信用良好之3 張台尚公司本票並加計利息交付金主票貼，
    以換回系爭支票，而上訴人依言另交付該3 張公司本票予被
    上訴人後，被上訴人竟未依諾返還系爭3 張支票，其係無對
    價取得系爭3 張支票，自不得行使票據權利。另被上訴人業
    於93年6 月間將系爭3 張支票轉讓給第三人行使權利，被上
    訴人既未持有系爭支票，自更不能行使票據上之權利云云，
    資為抗辯。
三、被上訴人主張執有如附表所示之票據3 紙，詎於附表所示提
    示日向付款人為付款之提示竟遭退票之事實，業據提出系爭
    支票暨退票理由單各3 紙為證（本院卷第119 、120 頁），
    上訴人則無爭執，自堪信為真正。上訴人辯稱被上訴人係無
    對價而取得系爭支票，不得行使票據上之權利云云，但為被
    上訴人所否認。是以，本件應審究之爭點在於：(一)上訴人是
    否得以被上訴人無對價取得系爭支票之抗辯事由，資為對抗
    ？(二)被上訴人是否已轉讓系爭支票予第三人，並未持有系爭
    支票，而不得行使票據上之權利？茲審理論究如次。
四、上訴人辯稱其係於92年2 月間，簽發支票3 紙交付予被上訴
    人，係為向第三人借款之用等語，為被上訴人所自認，是上
    訴人簽發系爭支票之目的，乃交付第三人作為融通資金之用
    。而上訴人辯稱被上訴人嗣以上訴人個人信用不佳為由，要
    求上訴人改簽發以信用良好之3 張台尚公司本票並加計利息
    交付金主票貼，以換回系爭支票，而上訴人依言另交付該3
    張公司本票予被上訴人後，被上訴人竟未返還系爭3 張支票
    云云，雖提出台尚公司為發票人之本票影本3 紙、切結書影
    本1 紙、台北巿政府營利事業發記證影本1 紙為證（本院卷
    第36、37頁），被上訴人則主張上開切結書係因其代清償被
    上訴人結欠貸與人之債務後，乃委託訴外人即洪英財務管理
    顧問公司吳慶成處理被上訴人應返還借款之事宜等語，且查
    ，上訴人既辯稱其於92年2 月間，將系爭支票3 紙由被上訴
    人轉交予貸與人作為借款之用，嗣被上訴人以上訴人個人信
    用不佳為由，要求上訴人改簽發以信用良好之3 張台尚公司
    本票並加計利息交付訴外人義眾公司票貼，以換回系爭支票
    等語，而系爭台尚公司為發票人之本票，其中發票日92年5
    月10日、金額607,500 元；發票日92年5 月20日、金額553,
    69 0元之2 紙本票，業經義眾公司提示兌領等情，業經本院
    函查屬實，有第一銀行華江分行94年1 月17日（94）一江字
    第009 號函暨檢附本票正反面影本附卷可稽（本院卷第63至
    65頁），準此以解，姑且不論上開發票人台尚公司簽發之本
    票3 紙是否係換回上訴人簽發之系爭支票3 紙，然上訴人業
    已取得以系爭支票票貼而換取之資金，應堪憑信，蓋上訴人
    如未取得票貼資金，不致同意以台尚公司本票換回系爭支票
    3 紙。綜上所述，上訴人簽發系爭支票之目的，係由被上訴
    人轉交予貸與人，以換取現金，且其業已取得票貼之金額。
五、按票據法第14條第2 項規定：「無對價或以不相當之對價取
    得票據者，不得享有優於其前手之權利。」，所謂無對價或
    以不相當之對價取得票據者，能否享受票據上之權利，則須
    視其前手如何而定，如其前手之權利無瑕疵，現有執票人，
    雖無對價或以不相當之對價取得票據，仍得享有同樣之權利
    。又票據行為為不要因行為，執票人不負證明關於給付之原
    因之責任，如票據債務人主張執票人取得票據係無對價而取
    得，則應由該債務人負舉證之責任，亦即，具備形式要件之
    票據占有人在未有反證時，應推定其適法取得票據上之權利
    ，主張其非正當取得人，應負舉證之責任。查上訴人簽發系
    爭支票之目的，係由被上訴人轉交予貸與人，以換取現金，
    且其業已取得票貼之金額，已如前述，是兩造非授受系爭支
    票之直接前後手，其間自無授受系爭支票之原因關係存在。
    又系爭支票為無因證券，被上訴人並不負證明取得支票原因
    之責，上訴人辯稱被上訴人無對價取得系爭支票云云，惟迄
    未舉證以實其說，難信為真正，自毋庸究被上訴人主張其係
    該筆上訴人向第三人借款之保證人，嗣因上訴人未還錢，伊
    朋友向伊催討，伊乃由女兒林巧雯以其開設之歐夏雷美髮店
    之名義向銀行辦理貸款，伊即清償上訴人所欠借款，原借款
    人乃交付系爭支票予伊等語是否可以採信。上訴人另辯稱：
    上開發票人台尚公司簽發之本票3 紙係換回上訴人簽發之系
    爭支票3 紙云云，業據被上訴人所否認，上訴人則迄未舉證
    以實其說，上開所辯，不足採信。承上所述，兩造間並無授
    受系爭支票之原因關係存在，又系爭支票為無因證券，對於
    上訴人言，被上訴人並非自其直接授受系爭支票之後手，上
    訴人以被上訴人係無對價而取得支票，不無疑問，因依票據
    法第14第2 項規定主張免責，核屬無據。
六、按背書乃執票人讓與票據上權利之意思或其他之目的，而載
    於票據背面或黏單，並簽名於其上，所為之附屬票據行為。
    其中，如執票人簽名具有使自己負背書人責任而轉讓票據權
    利於他人之意思，並以記名背書或空白背書轉讓之方式，稱
    為正則背書，在若干情況，如背書之效力與上述正則背書迥
    異時，此時所為之背書即為變則背書。而所謂委任取款背書
    係背書人於票據上記載委任被背書人以取款為目的之背書。
    此種背書之目的不在轉讓票據所有權，僅係授與代理權，委
    託被背書人取款，故被背書人所取得之票據權利與委任人同
    。又所謂隱存委任取款背書，係實際上以委任取款為目的，
    而形式上為一般轉讓背書之背書，亦即背書人以委任取款之
    意思為背書，但未將此意思表明記載於票據上，就性質觀之
    ，其實為一種信託行為，因其以轉讓背書之形式行委任取款
    之實，故發生票據上權利移轉、權利擔保、權利證明之效力
    。上訴人辯稱被上訴人業於93年6 月間將系爭3 張支票轉讓
    給第三人行使權利，被上訴人既未持有系爭支票，自更不能
    行使票據上之權利云云，業據提出系爭支票3 紙之正背面暨
    退票理由單影本為證（本院卷第88至93頁），被上訴人則自
    認系爭支票係委託伊女兒林巧雯代為提示等語，復經本院函
    查屬實，有中國信託商業銀行94年5 月26日中信銀作業0000
    00000 02號函暨查詢資料1 紙附卷可稽（本院卷第97、98頁
    ），而訴外人林巧雯係被上訴人之女，被上訴人以無記名背
    書方式，委任其女林巧雯，藉渠於中國信託商業銀行之帳戶
    ，託收系爭支票票款，與常情並無悖違之處。被上訴人於系
    爭支票經提示但遭退票後，取回系爭支票之占有，自得行使
    本件票據權利。再按匯票到期日後之背書，依票據法第41條
    第項規定，僅有通常債權轉讓之效力，此種背書人，當不應
    負票據上背書人責任。而上開規定，依同法第144 條規定，
    於支票準用之，是支票在發票日後所為之背書，其背書人自
    亦不應負票據上背書人責任。最高法院73年第4 次民事庭會
    議決議可資參照。期後背書，亦具有權利移轉之效力，背書
    人享有之支票上權利，均移轉於被背書人，此與通常之背書
    相同，所不同者乃期後背書之被背書人所取得之票據上權利
    ，不受票據抗辯之切斷之保護，亦即人的抗辯並不因讓與而
    中斷，因此票據債務人仍得以所得對抗執票人前手之事由對
    抗執票人，至在期前背書已被切斷之抗辯，則仍不得對抗到
    期日後之被背書人。準此以解，被上訴人於系爭支票經提示
    但遭退票後，經訴外人林巧雯轉讓系爭支票，再度取回系爭
    支票之占有，仍得對於系爭支票之發票人即上訴人行使本件
    票據上之權利，上訴人上開所辯，要難採信。
七、按票據關係之發生，一以票據行為是否有效為斷，票據原因
    是否存在，是否有效，原則上，不影響票據關係。在法律構
    造上，上訴人為融通資金之目的，簽發系爭支票予貸與人，
    則被上訴人並非上訴人與貸與人間消費借貸契約之當事人，
    彼等間因消費借貸契約所生之抗辯，對被上訴人而言，均係
    所謂之他人關係所生之抗辯，基於債之關係之相對性，上訴
    人自不得主張之。貸與人以無記名方式背書轉讓系爭支票予
    被上訴人，貸與人所轉讓者係票據所生之權利，而非併同消
    費借貸契之原因債權而為轉讓，基礎關係所生之抗辯僅附隨
    於原因債權，被上訴人既非基於惡意或無對價取得系爭支票
    ，上訴人自不得以其與貸與人間之基礎關係所生之抗辯，對
    抗被上訴人之票據請求。上訴人爰依票據法第14條之規定，
    辯稱其得拒絕給付票款云云，為無理由。
八、末按票據行為係不要因行為，執票人不負證明關於給付原因
    之責任，最高法院71年度台上字第5228號著有判例。在票據
    上簽名者，依票上所載文義負責；又發票人應照支票文義擔
    保支票之支付，票據法第5 條第1 項及第126 條分別定有明
    文。綜上所述，上訴人既自認系爭支票係其簽發無訛，復無
    法提出其他抗辯事由，以阻卻被上訴人行使權利，上訴人仍
    應按照票載文義負擔票據付款責任，從而，被上訴人基於票
    據之法律關係，請求上訴人擔當發票人之付款責任，給付系
    爭支票票款135 萬元及自附表所示各提示日起至清償日止，
    按週年利率百分之六之法定利息為有理由，應予准許。又原
    審判決係適用簡易程序所為上訴人敗訴之判決，應依民事訴
    訟法第389 條第1 項第3 款之規定，依職權宣告假執行。是
    則原審判決命上訴人如數給付並依職權宣告假執行，於法並
    無不合（原審判決附表所示第三筆支票之提示日期雖誤載為
    「920302」，應為「920611」，然原判決主文係諭知：「..
    . 及自如附表所示提示之日起至清償日止按年息百分之六計
    算之利息」，並無不當，至於上開附表顯然之錯誤，得由原
    審依職權或依聲請裁定更正之，附此敘明）。上訴意旨指摘
    原判決不當，求予廢棄改判，為無理由，應予駁回。
九、本件事證已臻明確，兩造其餘攻擊防禦方法，經本院審酌後
    ，或與本件之爭點無涉，或對本件判決之勝負不生影響，爰
    不逐一論列，附此敘明。
據上論結，本件上訴為無理由，依民事訴訟法第436條之1第3項
、第449條第1項、第78條，判決如主文。
中　　華　　民　　國　　94　　年　　9 　　月　　20　　日
                  民事第二庭    審判長法官　林玫君
                                      法官  古秋菊
                                      法官  徐福晉
以上正本係照原本作成
本判決不得上訴
中　　華　　民　　國　　94　　年　　9 　　月　　20　　日
                                    書記官　林文賢
附表：
┌────────┬───┬───┬───┬────┬────┬───┐
│  付   款    人 │發票人│發票日│提示日│ 金  額 │支票號碼│背書人│
│                │      │      │      │(新臺幣)│        │      │
├────────┼───┼───┼───┼────┼────┼───┤
│  第一商業銀行  │乙○○│920210│920609│  650000│0000000 │      │
│    華江分行    │      │      │      │        │        │      │
├────────┼───┼───┼───┼────┼────┼───┤
│     同右       │ 同右 │920302│920611│  300000│0000000 │      │
├────────┼───┼───┼───┼────┼────┼───┤
│     同右       │ 同右 │920302│920611│  400000│0000000 │      │
└────────┴───┴───┴───┴────┴────┴───┘
